臺灣高等法院民事判決　九十年度上易字第六九三號
　　　上　訴　人　　乙○○
　　　被　上訴人　　甲○○
右當事人間返還借款事件，上訴人對於中華民國九十年九月十一日臺灣板橋地方法院
九十年度訴字第一五二四號第一審判決提起上訴，本院判決如左：
      主      文
上訴駁回。
第二審訴訟費用由上訴人負擔。
      事      實
甲、上訴人方面：
    一、聲明：
        (一)原判決廢棄。
        (二)被上訴人在第一審之訴及假執行之聲請均駁回。
    二、陳述：除與原判決記載相同者，予以引用外，補稱略以：
        (一)關於利息部分：
        1.被上訴人稱上訴人曾開立票期為民國（下同）八十五年十一月三十日、
            八十六年一月三十一日、八十六年七月三十一日、八十六年十月三十日
            之支票支付利息云云。然查，上訴人並未開立支票支付利息，而係由上
            訴人之林姓友人開立上述票期之支票給付。
          2.又揆諸被上訴人所指支付利息票據之到期日，竟均在各該利息到期之前
            ，上訴人何以自願放棄期前利益，而提前給付，核諸金錢消費借貸之經
            驗法則，實有可疑。
          3.兩造就借貸利息之約定，依被上訴人所提他項權利證明書之記載，係以
            八十五年中央銀行放款利率為計算基礎，並非年息百分之十八。
          4.更甚是，被上訴人於八十八年一月二十八日核算上訴人積欠新臺幣（下
            同）一百二十四萬元，且自該日起自願降息為月息百分之一點五，被上
            訴人何以自願降息，亦有可疑。
        (二)依最高法院二十七年上字第三二七○號判例：「民法第三百二十三條並非
          強行規定，故其所定費用、利息及原本之抵充順序，得以當事人之契約變
          更之」，故被上訴人自第三人林先生處領取之四十萬元果否全為清償利息
          之用？兩造之約定如何？即非無探求之餘地。
        (三)再者，縱認被上訴人主張約定利息為「年息百分之十八」為真，一百萬元
          借款之年息為十八萬元，每月應繳利息一萬五千元，被上訴人主張八十七
          年一月至八十八年三月均未付利息（共十五個月），該十五個月應付之利
          息為二十二萬五千元，惟被上訴人於八十八年三月一日自林先生處領取以
          為利息之給付金額卻為「四十萬元」，差額高達十一萬五千元，則差額十
          一萬五千元即有清償本金之可能，或該四十萬元係全數作為清償本金，因
          之，上訴人所欠本金即非被上訴人主張之一百萬元。
        (四)就被上訴人主張其配偶收受上訴人之匯款四十萬元，乃清償他筆借款，與
          本案系爭借款無關乙節，先則自認，嗣又改稱：
          1.被上訴人所指伊於八十五年十一月十一日、同年十一月二十二日、八十
            五年十二月二十一日先後貸與上訴人之金額為三十九萬五千五百元，與
            上訴人還款之金額四十萬元已有不同，何以上訴人須超出借款金額還款
            ？被上訴人主張係另筆借貸，是否有據，已非無疑。
          2.再者，依被上訴人提出之匯款單據，其上收款人或記載為「艷星企業有
            限公司陳素純（上訴人乙○○更名前之姓名）」，或僅記載「艷星企業
            有限公司」，而被上訴人自行填寫所指定之收款帳號000-000-00000000
            亦為「艷星企業有限公司」所開設之法人帳戶，非上訴人使用之個人帳
            戶，故被上訴人交付之三十九萬九千五百元，顯非攸關上訴人之借貸關
            係。果爾，被上訴人究何原因收受上訴人所交付之四十萬元，可否認定
            為上訴人歸還本金之一部，頗值推求。
    三、證據：除援用原審所提證據外，並聲請訊問證人陳敏。
乙、被上訴人方面：
    一、聲明：駁回上訴
    二、陳述：除與原判決記載相同者，予以引用外，補稱略以：
        (一)被上訴人之配偶確於八十五年十一月二十一日、同年十二月二十二日、八
          十六年八月十六日、八十七年一月二十日收受上訴人支付金額合計四十萬
          元。然該四十萬元乃上訴人清償其於八十五年十一月十一日、同年十一月
          二十二日、同年十二月二十一日向被上訴人支借之款項，與本案系爭借款
          無關。
        (二)上訴人之林姓友人簽發交付到期日為八十八年九月二十八日、八十九年六
          月一日、八十九年八月十七日，票面金額各為二十萬元、一十萬元、一十
          萬元之支票三紙，為支付上訴人自八十七年一月起所積欠利息之一部（自
          八十七年一月起至八十八年十一月間之利息）。被上訴人於原審係主張「
          因上訴人自八十七年至八十八年三月未支付利息，故而上訴人請被上訴人
          至其林姓友人處領取四十萬元為利息之給付。」並未主張該四十萬元為支
          付上訴人自八十七年一月至八十八年三月之利息。
        (三)為釐清真相，被上訴人詳列與上訴人間之借貸還款明細與事實如後：
          上訴人自八十餘年起，陸續向被上訴人借款共計二百二十萬元，並開立面
          額一百萬元、八十萬元之本票兩紙，及面額合計四十萬元之支票三紙，以
          為還款之保證。其中八十萬元之本票，上訴人已於八十五年六月十八日由
          其母代其清償，被上訴人亦於八十五年六月十九日塗銷上訴人所提供不動
          產之抵押權。另一百萬元本票即本案系爭借款金額，該筆金額係被上訴人
          前於八十五年十月二十九日向友人借得後直接匯入上訴人於富邦銀行之帳
          戶。另三紙金額合計四十萬元之支票，係上訴人分別於八十五年十一月十
          一日、八十五年十一月二十二日、八十五年十二月二十一日向被上訴人借
          款所開立，上訴人已分別於八十五年十一月二十一日、八十五年十二月二
          十二日、八十六年八月十六日、八十七年一月二十日分期還清該筆總計四
          十萬元之借款。
    三、證據：除援用原審所提證據外，補提匯款申請書四件、本票二紙及建物登記
        簿謄本一份為證，並聲請訊問證人楊益群。
      理      由
一、被上訴人起訴主張：上訴人原名陳素純，於八十五年十月間向被上訴人借款一百
    萬元，約定利息按年息百分之十八計算，按月計付，同時開立面額一百萬元本票
    乙紙，及交付星艷企業有限公司簽發面額一百萬元之本票乙紙，並將其所有門牌
    號碼臺北縣蘆洲市○○街二六七巷廿二號四房地設定最高限額一百二十五萬元之
    抵押權於被上訴人，以為擔保，惟上訴人自八十七年一月起拒不給付利息，幾經
    催討，上訴人乃要求被上訴人向訴外人林先生處取得四十萬元以為利息之給付，
    然自八十八年十二月二十八日迄今，上訴人復拒不清償本息，為此本於消費借貸
    之法律關係，求為命被上訴人返還借款一百萬元及自起訴狀繕本送達翌日即九十
    年七月二十四日起算法定遲延利息之判決。
    上訴人自認確於八十五年間向被上訴人借款一百萬元之事實，惟以：伊已清償全
    數借款等語，資為抗辯。
二、查被上訴人主張上訴人於八十五年十月間向被上訴人借款一百萬元，並開立面額
    一百萬元本票乙紙，及交付星艷企業有限公司簽發面額一百萬元之本票乙紙，並
    將其所有門牌號碼臺北縣蘆洲市○○街二六七巷廿二號四房地設定最高限額一百
    二十五萬元之抵押權於被上訴人，以為擔保等事實，業據提出本票二紙、他項權
    利證明書一件為證（見原審卷六至八頁），且為兩造所不爭，堪信為真實。觀諸
    上開二紙本票所載到期日均為八十六年四月三十日，是就系爭借款，兩造顯係約
    定以八十六年四月三十日為清償期。又上訴人於本院審理中，自承兩造就系爭借
    款利率乃約定為「一年內（月息）三分、一年後（月息）二分」等語明確（見本
    院卷八九頁），則被上訴人主張借款之初，利率約定為月息百分之二，嗣自八十
    八年一月二十八日起降為月息百分之一點五（相當於年息百分之十八）（見本院
    卷三五頁），尚低於上訴人所自認之利率，自屬可採。至於被上訴人提出之他項
    權利證明書，僅為設定抵押權物權契約之證明文件，其上所載「利息依照中央銀
    行核定之放款利率計算」云云（見原審卷七頁），既與兩造真正之約定不符，即
    不足作為認定系爭借款利率之依據。
三、本件上訴人抗辯系爭借款業已全數清償完畢云云，為有利於己之事實，依民事訴
    訟法第二百七十七條規定，上訴人就該事實應負舉證之責任。經查：
    (一)上訴人就系爭借款如何清償乙事，先舉證人楊益群為證，陳稱「我去淡水土地
      銀行提了八十萬元現金給原告，剩下的錢連同利息我陸陸續續匯入原告太太吳
      純純的戶頭，約三十萬元左右」等語（見原審卷二二頁）；嗣又舉證人即上訴
      人之母親陳敏為證，改稱前述八十萬元乃清償他筆債務，而系爭借款則係陳敏
      於八十六年一月間提領一百萬元現金交予上訴人，由上訴人在淡水土地銀行門
      口交付被上訴人以為清償云云（見本院卷八六至八九頁）。姑不論其說詞前後
      反覆，已非全然可信。況如前述，本件上訴人借款之時，曾交付二紙本票並就
      其房地設定抵押權予被上訴人以為擔保，若其確已清償全數借款，自當要求取
      回本票並塗銷抵押權登記，故由被上訴人仍執有本票，及抵押權登記並未塗銷
      乙情，可證上訴人並未清償系爭全數借款，至上訴人所稱被上訴人同意代為撕
      毀票據，及為避免日後再行借款而保留抵押權登記云云，顯然不合常情，難予
      採信。又被上訴人依上訴人指示，曾於八十八年八月、八十九年六月及八月向
      訴外人林先生陸續取得金額共四十萬元，該款項係為清償系爭借款，為兩造所
      不爭（兩造僅爭執係清償本金或利息），苟上訴人確已於八十六年一月間將系
      爭借款全數清償完畢，又豈須於八十八、八十九年間再行付款予被上訴人？是
      上訴人所辯系爭借款已於八十六年一月間清償完畢云云，即屬非可採信。
    (二)上訴人於八十五年十一月二十一日、同年十二月二十二日、八十六年八月十六
      日、八十七年一月二十日，雖曾陸續匯款合計四十萬元至被上訴人配偶吳純純
      之帳戶，惟被上訴人主張該四十萬元係為清償他筆借款，與系爭借款無關等情
      ，亦經上訴人自認屬實（見本院卷九一頁）。上訴人未能證明其自認與事實不
      符，嗣又改稱該四十萬元匯款為清償系爭借款之一部本金云云，依法不生撤銷
      自認之效力（民事訴訟法第二百七十九條第三項規定參照）。是前述四十萬元
      匯款與系爭借款之清償無涉，堪可認定。
    (三)上訴人曾指示被上訴人向訴外人林先生取得票期各為八十八年八月三十一日、
      八十九年六月一日、八十九年八月十七日，面額合計四十萬元之支票三紙，其
      後並經兌付等情，固為兩造所不爭，惟被上訴人主張該四十萬元乃抵付八十七
      年一月起至八十八年十一月止之利息。而上訴人既自認系爭借貸利率為「一年
      內月息三分、一年後月息二分」，其未能證明八十七年一月至八十八年十一月
      間之利息確已支付，或兩造確有以該四十萬元抵付借款本金之約定，則依民法
      第三百二十三條規定，被上訴人以該四十萬元抵充自八十七年一月起按月息百
      分之一點五計算之利息，於法即無不合。
    綜此，上訴人就系爭一百萬元借款，僅清償至八十八年十一月間之利息，本金則
    全數並未清償，洵堪認定。
四、綜上所述，被上訴人主張系爭借款已屆清償期，惟上訴人並未清償等情，是為可
    採，上訴人所辯均無可取。依民法第四百七十八條前段之規定，被上訴人自得請
    求上訴人返還借款。從而，被上訴人本於消費借貸之法律關係，請求上訴人給付
    一百萬元及自起訴狀繕本送達翌日即九十年七月二十四日起按年息百分之五計算
    之法定遲延利息，為有理由，應予准許。是則原審判命上訴人如數給付，於法並
    無違誤。上訴意旨指摘原判決不當，求予廢棄改判，為無理由，應予駁回。
五、本件為判決基礎之事證已臻明確，兩造其餘攻擊防禦及立證方法，核與判決結果
    不生影響，毋庸逐一審究論述；又證人楊益群已於原審到庭作證，被上訴人聲請
    本院再行傳訊，亦無必要，附此敘明。
六、據上論結，本件上訴為無理由，依民事訴訟法第四百四十九條第一項、第七十八
    條，判決如主文。
中　　　華　　　民　　　國　　九十一　　年　　　四　　　月　　　三　　　日
                                        民事第十八庭
                                    　　　　審判長法  官　蔡  秀  雄
                                    　　　　　　　法  官　吳  謀  焰
                                    　　　　　　　法  官　梁  玉  芬
右正本係照原本作成。
不得上訴。
中　　　華　　　民　　　國　　九十一　　年　　　四　　　月　　　八　　　日
                                                  書記官　張  淑  華
